臺灣苗栗地方法院民事判決
109年度重家繼訴字第8號
原      告  林○○  

訴訟代理人  劉文崇律師

被      告  林○○  

            林○○  

            劉○○  

            林○○  

            林○○  

上列當事人間請求分割遺產等事件，本院於民國111年5月13日言
詞辯論終結，判決如下：
    主      文
被繼承人林○○所遺如附表一所示之遺產准予分割，分割方法如附
表一分割方法欄所示。
訴訟費用由原告負擔十二分之七；被告林○○、林○○、劉○○、林○○
、林○○各負擔十二分之一。　　
　　事實及理由
一、被告林○○、劉○○經合法通知，未於言詞辯論期日到場，核無
    家事事件法第51條準用民事訴訟法第386 條所列各款情形，
    爰依原告林○○之聲請，由其一造辯論而為判決。
二、原告起訴意旨略以：被繼承人林○○於民國108年7月2日死亡
    ，遺有如附表一所示之遺產，被繼承人之女即原告林○○、被
    告林○○、林○○、劉○○、林○○、林○○及訴外人林○○為其繼承人
    ，林○○已拋棄繼承。被繼承人生前書立遺囑，將其所有如附
    表一所示之財產均由原告一人繼承，被告等人提起確認遺囑
    無效及特留分扣減之訴，經法院以109年度家訴字第1號民事
    判決認定遺囑有效，惟侵害被告等之特留分，應予扣減，兩
    造均未上訴而確定。如附表一所示之遺產，原告應受分配之
    比例為7/12、被告5人應受分配之比例各為1/12。兩造間並
    無不能分割之情事，迄今無法達成分割之協議。又原告已墊
    付被繼承人喪葬費用新臺幣（下同）829,400元、住院醫療
    費用734,625元、牙齒醫療費用305,100元、住院照護費用21
    0,100元、外籍看護工費用827,565元、護理之家照顧費用6,
    535,451元、護理之家日常生活開支283,153元、電費24,909
    元、水費5,482元、瓦斯費6,755元、房屋稅17,778元、地價
    稅26,793元，合計9,807,111元，均屬原告對被繼承人無因
    管理或不當得利之債權及共益費用，應先自被繼承人之遺產
    扣除歸還原告，爰請求遺產分割，並採變價分割之方式，拍
    賣價金依上開兩造應受分配之比例分配予兩造。並聲明：被
    繼承人所遺如附表一所示之遺產，准予分割。
三、被告答辯意旨略以：
（一）被告林○○：原告主張墊付被繼承人生前的費用及喪葬費用
      ，其實是被繼承人自己的錢所支付，並非原告墊付。如附
      表一所示之遺產是祖先留下的財產要留作紀念，堅持不要
      分割，希望維持公同共有，若真要分割，依照應繼分比例
      分割為分別共有，遺產稅、繼承登記費用及整地費用等都
      是被告林○○繳納，如附表二所示之房地是原告在被繼承人
      過世前2年受贈與，應列為遺產分割。法院對被繼承人確
      認遺囑無效之判決與事實不符，原告主張兩造應受分配之
      比例亦有意見。
（二）被告林○○：伊墊付遺產稅283,967元、代書費用183,000元
      、整地費用450,000元等共益費用，合計922,267元，應優
      先受償。又被繼承人哪天寫遺囑都不知道，請求駁回原告
      之訴。
（三）被告林○○：請求駁回原告之訴。
（四）被告劉○○經合法通知，未於言詞辯論期日到庭，以書狀陳
      述意見略以：同意變價分割，並依兩造應受分配比例分配
      價金，原告主張墊付被繼承人生前之開銷8,895,994元，
      原告無法舉證被繼承人是否已償還原告墊付之款項，又原
      告為遺囑執行人，未於3個月內將被繼承人之債務編製遺
      產清冊，向被告請求清償，上開款項應屬原告自願負擔被
      繼承人之扶養費用，亦可能係原告以被繼承人之財產代為
      繳納，不應認為係被繼承人生前債務，又有些費用係屬如
      附表二所示房地之稅捐費用等，不應視為共益費用。
（五）被告林○○未到庭亦未提出書狀陳述意見。　
四、兩造不爭執事項：
（一）被繼承人林○○於108年7月2日死亡，遺有如附表一所示之
      遺產，被繼承人之女即原告林○○、被告林○○、林○○、劉○○
      、林○○及訴外人林○○為其繼承人，訴外人林○○已拋棄繼承
      。
（二）被繼承人生前書立遺囑，將其所有如附表一所示之財產獨
      由原告繼承，被告等提起確認遺囑無效、特留分扣減及塗
      銷遺囑登記之訴，經本院109年度家訴字第1號民事判決，
      確認遺囑無效部分駁回，上開遺囑侵害被告等之特留分，
      原告應將遺囑登記塗銷，並予扣減。該判決，兩造均未上
      訴而確定。
（三）兩造間並無不能分割之情事，迄今仍無法達成分割之協議
      。
（四）對於原告所提出給付被繼承人生前生活開支、看護、醫療
      及死後之喪葬費用等相關費用單據之真實並不爭執。遺產
      稅、繼承登記費用及整地費用由被告林水霞繳納。
五、兩造爭執事項：
(一)本件被繼承人之遺產範圍為何？如附表二所示之房地，是否
    應視為遺產？
(二)原告是否墊付被繼承人生前生活開支、看護、醫療等相關費
    用？是否得基於不當得利或無因管理，而得認為係被繼承人
    對原告之債務？是否得請求被告分擔，而得於遺產中受償？
(三)原告是否墊付喪葬費用？被告林○○是否墊付遺產稅、代書費
    、整地費用？兩造分別墊付之共益費用數額多少？
(四)如何之遺產分割方案始為妥適？
六、本院得心證之理由：　　　　
（一）原告主張被繼承人於108年7月2日死亡，遺有如附表一所
      示之遺產，原告、被告林○○、林○○、劉○○、林○○、林○○及
      訴外人林○○為其繼承人，林○○已拋棄繼承。被繼承人生前
      書立遺囑，將其所有如附表一所示之財產由原告1人繼承
      ，被告等人提起確認遺囑無效及特留分扣減之訴，經本院
      以109年度家訴字第1號民事判決認定遺囑有效，惟侵害被
      告等之特留分，應予扣減，兩造均未上訴而確定等情，有
      被繼承人除戶謄本、兩造戶籍謄本、繼承系統表、土地登
      記第一類謄本、苗栗縣政府稅務局房屋稅籍證明書、被繼
      承人代筆遺囑、本院109年度家訴字第1號民事判決、土地
      建物查詢資料、土地、建物登記簿謄本、竹南鎮農會函暨
      所檢附被繼承人農會帳戶存款往來明細、財政部中區國稅
      局遺產稅免稅證明書等件在卷足參，堪信為真實。　　　
（二）按繼承人有數人時，在分割遺產前，各繼承人對於遺產全
      部為公同共有。又繼承人得隨時請求分割遺產，但法律另
      有規定或契約另有訂定者，不在此限，民法第1151條、第
      1164條分別定有明文。經查，本件被繼承人所遺如附表一
      所示之遺產，兩造在分割遺產前，對於上開遺產之全部為
      公同共有，兩造既無法達成分割遺產之協議，除遺產有不
      能分割之情形外，揆諸上開法條，原告請求裁判分割被繼
      承人之遺產，即無不合，應予准許。　　　
（三）按繼承人在繼承開始前2年內，從被繼承人受有財產之贈
      與者，該財產視為其所得遺產，民法第1148條之1第1項定
      有明文。其立法理由略以:本條視為所得遺產之規定，係
      為避免被繼承人於生前將遺產贈與繼承人，以減少繼承開
      始時之繼承人所得遺產，致影響被繼承人之債權人權益而
      設，並不影響繼承人間應繼財產之計算。因此，本條第1
      項財產除屬於第1173條所定因結婚、分居或營業之特種贈
      與應予歸扣外，並不計入第1173條應繼遺產。被告林○○、
      林○○及林○○等3人雖主張如附表二所示之不動產係被繼承
      人在繼承開始前2年內，贈與原告，應列入被繼承人應分
      割之遺產云云，惟被告3人並未舉證原告受贈如附表二所
      示之遺產係因結婚、分居或營業之特種贈與，揆諸上開法
      條之立法理由可知，不應計入應繼財產。被告林○○、林○○
      及林○○等3人之主張顯係誤解，不足為採。
（四）原告主張墊付被繼承人住院醫療費用734,625元、牙齒醫
      療費用305,100元、住院照護費用210,100元、外籍看護工
      費用827,565元、護理之家照顧費用6,535,451元、護理之
      家日常生活開支283,153元、電費24,909元、水費5,482元
      、瓦斯費6,755元、房屋稅17,778元、地價稅26,793元等
      生前費用，並提出相關單據為證（參本院卷一第197頁至
      第392頁)，為原告對被繼承人之無因管理、不當得利債權
      ，屬被繼承人之生前債務，應由被繼承人之遺產中扣償，
      惟：原告長年與被繼承人同住，並實際安排、照顧被繼承
      人之生活，取得被繼承人生活或醫療費用之單據，極其容
      易，無法遽此即認定上開費用即係由原告所支出。被繼承
      人於86年間在竹南鎮農會有存款超過1500萬元（參本院卷
      二第47頁)，其後轉匯而不知資金去向，然足徵被繼承人
      有足夠之存款，供其生活，其所需之生活費用是否全由原
      告所墊付，已非無疑。又被繼承人與原告為母女關係，原
      告依民法第1114條第1款之規定，對被繼承人負有扶養義
      務，雖被繼承人自己有財產，而不得對子女請求扶養，仍
      無礙於原告依民法第1114條第1款基於身分關係而生，對
      被繼承人扶養之義務。縱原告相繼於被繼承人生前支付上
      開款項，亦屬對被繼承人扶養義務之履行或道德上之給付
      ，難認原告支付上開款項無法律上之原因或義務，或原告
      於墊付上開款項時主觀上有為被繼承人管理之意思，其依
      無因管理或不當得利之法律關係主張對被繼承人有上開債
      權，而應於遺產中扣償，並不足採。況繼承係本於身分關
      係而生之權利，與是否盡扶養義務無關，縱被告等人未盡
      扶養義務，而由原告實際上照顧被繼承人，並支付費用，
      被繼承人於生前已將如附表二所示之不動產贈予原告，並
      書立遺囑將如附表一所示之遺產由原告1人單獨繼承（嗣
      因侵害被告等之特留分，被告等人行使扣減權後，經本院
      109年度家訴字第1號民事判決，應將如附表一編號1至17
      所示之不動產遺囑登記塗銷，予以扣減）。原告既已受有
      被繼承人不動產贈與及遺囑中單獨繼承之利益，若准以原
      告將上開款項，於遺產中扣償，無異架空被告等人依法律
      規定特留分之保障，亦失之衡平。是原告主張墊付被繼承
      人生前醫療、照顧等款項，而應於遺產中扣償，並無理由
      。
（五）按關於遺產管理、分割及執行遺囑之費用，由遺產中支付
      之。但因繼承人之過失而支付者，不在此限，民法第1150
      條定有明文，民法第1150條所稱之「遺產管理之費用」，
      乃屬繼承開始費用，該費用具有共益性質，不僅於共同繼
      承人間有利，對繼承債權人及其他利害關係人等，胥蒙其
      利，當以由遺產負擔為公平。是以凡為遺產保存上所必要
      不可欠缺之一切費用均屬之。查，1.原告墊付喪葬費用部
      分，原告提出之喪葬費用單據為701,400元，原告雖另提
      出被繼承人骨灰罐之照片上標明建議售價128,000元，主
      張購買骨灰罐支出128,000元，然建議售價與實際售價通
      常有一段差距，原告未能提出所支付之單據，難以認定其
      支付之價格；且被告所提出台灣仁本生命科技股份有限公
      司之發票品名記載為「治喪費用等」，欣欣安樂園之各項
      商品訂購單所記載之商品名稱為「福田北010207」、「蓮
      0966」（參本院卷一第197頁、第200頁）為概括之喪葬支
      出或不知品項之商品，無法得知上開2筆喪葬費用是否包
      含上開骨灰罐之價金。是原告主張購買骨灰罐支出128,00
      0元，無法認列為喪葬費用，原告所支出之喪葬費用應為7
      01,400元。又原告於被繼承人死亡後，自被繼承人竹南鎮
      農會帳戶內提領118,000元支付被繼承人之喪葬費用，上
      開喪葬費用應再扣除118,000元，故原告實際墊付之喪葬
      費用為583,400元（701,400元－118,000元＝583,400元）；
      原告主張被繼承人死亡後於108年7月2日、3日、9日分別
      墊付醫療費用、護理之家照護費用80,663元、1,105元、7
      ,340元（參本院卷一第203頁、第205頁、卷二第493頁）
      共89,108元（80,663元＋1,105元＋7,340元＝89,108元），
      應認屬共益費用；原告又墊付如附表一編號17號所示房屋
      於110年2月至11月1萬元（參本院卷三第183頁至第184頁)
      之管理費，惟該房屋係兩造之父林○○所遺留之財產，尚未
      遺產分割，而該房屋係由被繼承人、原告、被告林○○、林
      ○○、林○○、林○○、訴外人林○○所公同共有（被告劉○○對林
      ○○之遺產拋棄繼承），雖被繼承人公同共有部分，為本件
      遺產範圍，惟該房屋之公同共有人尚有訴外人林○○，本筆
      管理費應由原告嗣後於林○○遺產分割事件中主張共益費用
      較為妥適，不應認屬本件之共益費用。是原告所墊付之共
      益費用應為672,508元（583,400元＋89,108元＝672,508元
      ）；2.被告林○○代墊遺產稅金283,967元，為使農地農用
      於辦理繼承登記時，免繳納土地增值稅，而於附表一編號
      11號所示土地上施做整地、圍籬及種植工程450,000元及
      代書費用188,300元等情，有報價單、遺產稅繳款書、現
      場照片、房地產登記費用明細表（參本院卷三第95至107
      頁）等在卷足參，其中代書費用部分，被告林○○固提出房
      地產登記費用明細表3張，分別為63,840元、100,000元、
      35,000元（參本院卷三第105、107、243頁），惟其中100
      ,000元為上開圍籬及種植工程之代收、代付，重複計算，
      業據被告林○○於本院審理時陳述在卷，應予扣除，故代書
      費用應為98,840元（63,840元＋35,000元＝98,840元）。又
      被告林○○領取被繼承人為被保險人之農保喪葬津貼153,00
      0元（參本院卷二第511頁），該筆款項雖未實際支付被繼
      承人之喪葬費用，惟被告林○○既代墊上開共益費用，亦應
      認其所墊付之共益費用，應扣除153,000元。是被告林○○
      實際墊付之共益費用為679,807元（283,967元＋450,000元
      ＋98,840元－153,000元＝679,807元），同應列為遺債予以
      扣除。
（五）按分割之方法不能協議決定，或於協議決定後因消滅時效
      完成經共有人拒絕履行者，法院得因任何共有人之請求，
      命以原物分配於各共有人，但各共有人均受原物之分配顯
      有困難者，得將原物分配於部分共有人；或原物分配顯有
      困難時，得變賣共有物，以價金分配於各共有人；或以原
      物之一部分分配於各共有人，他部分變賣，以價金分配於
      各共有人，98年1 月23日新修正民法第824 條第2 項亦定
      有明文。又公同共有物之分割，除法律另有規定外，準用
      關於共有物分割之規定，此觀新修正民法第830 條第2 項
      規定自明。依前揭規定，系爭遺產於分割前，兩造對於遺
      產全部為公同共有，系爭遺產除附表一編號16、17號不動
      產外（詳如下述），並無不能分割之情形，亦無不分割之
      約定，兩造就系爭遺產既不能協議分割，則得隨時請求分
      割。復按裁判分割共有物訴訟，為形式之形成訴訟，其事
      件本質為非訟事件，故法院定共有物之分割方法，雖應斟
      酌當事人之聲明、共有物之性質、經濟效用及全體共有人
      之利益等公平決之，然不受當事人聲明之拘束。是以，法
      院選擇遺產分割之方法，應具體斟酌公平原則、各繼承人
      之利害關係、遺產之性質及價格、利用價值、經濟效用、
      使用現狀及各繼承人之意願等相關因素，以為妥適之判決
      。
（六）本件被繼承人所遺留如附表一編號1號所示土地為路旁畸
      零空地，無人使用；如附表一編號2號所示土地上有未保
      存之加強磚造鐵皮屋，所有權人不明，非遺產，鐵皮屋旁
      邊有芭蕉樹；如附表一編號3、4、5、10、11、12、13號
      所示土地均為雜木，無人使用，其中編號10所示土地，衛
      星空照圖上之道路已恢復農用，為被告林水霞在其上種植
      果樹，以符合農地農用，免徵土地增值稅之規定；如附表
      一編號6號所示土地為路旁三角畸零空地，無人使用；如
      附表一編號7號所示土地為雜木，無人使用；如附表一編
      號8、9號所示土地，地上均為雜木，原空照圖上建物已拆
      除，編號9號所示土地，有部分為道路；如附表一編號15
      號所示之房屋，坐落在如附表一編號14號所示之土地上，
      為一層樓磚造平房，未保存登記，目前無人使用；如附表
      一編號16、17號不動產所示為龍之城社區集合住宅之土地
      及3樓房屋，原登記兩造父親林○○名下，林○○於105年9月1
      6日死亡，為被繼承人與原告、被告林○○、林○○、林○○、
      林○○及訴外人林○○共同繼承（被告劉○○拋棄繼承），迄未
      辦理遺產分割，而為公同共有，本次遺產分割之範圍為被
      繼承人公同共有之權利等情，有本院勘驗筆錄、空照圖、
      現場照片、建物測量成果圖、土地登記簿謄本（參本院卷
      一第163頁至第169頁）等在卷足參。本院審酌遺產中不動
      產部分，目前兩造均未使用，原告與被告劉○○主張變價分
      割；被告林○○、林○○、林○○等人則主張依應繼分分割。若
      如附表一編號1至15號所示之不動產按兩造應受分配比例
      分割為分別共有，除兩造仍無法獨立使用外，更可能減損
      其利用價值，亦恐有產權之爭執，而如附表一編號1至15
      號所示之不動產再細為分割，亦難以利用。且兩造已就過
      往父母之奉養、財產之管理、使用、收益，遺產之範圍等
      問題，形同水火，可預期未來在如附表一編號1至15號所
      示之不動產使用分管上，必是徒增紛擾，自不宜將如附表
      一編號1至15號所示之不動產分割由兩造分別共有，以免
      另生訴訟或妨害共有物之經濟效用。反之，如採變價分割
      方式，可一次性解決分割問題，除了符合不動產之經濟效
      益，亦能滿足全體繼承人之公平性。況若以變價方式分割
      ，除買受人為共有人外，共有人有依相同條件優先承買之
      權，為民法第824 條第7 項所明定，此依同法第830 條第
      2 項之規定，於公同共有物遺產之變價分割亦應準用之，
      是經由變價分割之方式，亦有機會讓如附表一編號1至15
      號所示之不動產歸屬於兩造中其中一人，可發揮更大之經
      濟效用。又除法律另有規定或繼承人另有約定外，無容於
      遺產分割時，尚就特定遺產維持公同共有，必須就被繼承
      人之遺產全部為分割，不得僅就部分為分割。然如附表一
      編號16、17號所示之房地尚未辦理遺產分割，為被繼承人
      與原告、被告林○○、林○○、林○○、林○○及訴外人林○○所公
      同共有。被繼承人並無應有部分，依法律規定，在公同共
      有關係解消前，無法分割，此部分應維持公同共有。準此
      ，本院考量維持共有物整體經濟效用及分割結果之公平性
      ，如附表一編號16、17號所示公同共有之權利，兩造仍維
      持公同共有；附表一編號18號所示之存款分配予原告單獨
      取得；如附表一編號1至15號所示不動產予以變價分割，
      分割價金由原告優先受償662,608元（672,508元－9,900元
      ＝662,608元），被告林○○優先受償679,807元後，其餘依
      兩造應受分配比例，原告分配7/12；被告等各分配1/12，
      分別分配予兩造為適當，爰判決如主文第1 項所示。
七、本件事證已臻明確，兩造其餘攻擊防禦方法及訴訟資料，經
    斟酌後認對判決之結果不生影響，爰不逐一詳予論駁，附此
    敘明。
八、末按因共有物分割、經界或其他性質上類似之事件涉訟、由
    敗訴當事人負擔訴訟費用顯失公平者，法院得酌量情形，命
    勝訴之當事人負擔其一部。家事事件法第51條準用民事訴訟
    法第80條之1 定有明文。查裁判分割遺產之形成訴訟，法院
    決定遺產分割之方法時，應斟酌何種分割方法較能增進共有
    物之經濟效益，並兼顧兩造之利益，以決定適當之分割方法
    ，不受原告聲明之拘束，亦不因何造起訴而有不同。是本件
    原告請求裁判分割遺產雖有理由，惟關於訴訟費用之負擔，
    本院參酌兩造分得之金額及雙方資力，認以兩造應受分配之
    比例負擔，較為公允，爰諭知如主文第2 項所示。
九、據上論結，原告之訴為有理由，依家事事件法第51條、民事
    訴訟法第80條之1 、第85條第1 項但書、第385 條第1 項，
    判決如主文。
中　　華　　民　　國　　111 　年　　5 　　月　　27　　日
                   家事法庭     法  官　湯國杰
以上正本係照原本作成。
如對本判決上訴，須於判決送達後20日之不變期間內，向本院提
出上訴狀。
中　　華　　民　　國　　111 　年　　5 　　月　　27　　日
                                書記官　廖翊含　　　
　　　
附表一：
編號 類別 遺產標的 面積（平方公尺） 權利範圍 核定價額(新臺幣) 分割方法  1 土地 苗栗縣○○鎮○○段000 地號 46.96 1/2 645,700元 變價分割，變賣後所得價金，由原告林○○優先受償662,608元，被告林○○優先受償679,807元後，原告林○○取得7/12 ，被告林○○、林○○、劉○○、林○○、林○○各取得1/12分配予兩造。 2 土地 苗栗縣○○鎮○○段000 地號 280.22 1/2 3,853,025元  3 土地 苗栗縣○○鎮○○段000 ○0地號 12.94 1/2 177,925元  4 土地 苗栗縣○○鎮○○段000 ○0 地號 2.02 1/2 4,545元  5 土地 苗栗縣○○鎮○○段000 ○0 地號 214.76 1/2 2,952,950元  6 土地 苗栗縣○○鎮○○段000 地號 10.51 1/2 144,512元  7 土地 苗栗縣○○鎮○○段000 地號 591.07 1/2 1,329,907元  8 土地 苗栗縣○○鎮○○段000 地號 2,687.86 1/6 2,015,895元  9 土地 苗栗縣○○鎮○○段000 ○0 地號 1,643.71 1/6 1,232,782元  10 土地 苗栗縣○○鎮○○段0000地號 965.16 1/2 2,171,610元  11 土地 苗栗縣○○鎮○○段0000地號 570.17 1/2 1,282,882元  12 土地 苗栗縣○○鎮○○段0000地號 1,945.35 1/2 4,377,037元  13 土地 苗栗縣○○鎮○○段0000地號 217.46 1/2 2,990,075元  14 土地 苗栗縣○○鎮○○段000 地號 451.68 1/2 6,210,600元  15 房屋 未保存登記建物，坐落苗栗縣○○鎮○○段000 地號土地上，門牌號碼：苗栗縣○○鎮○○里00鄰○○00號(如附圖所示） 238.16 全 84,700元  16 土地 苗栗縣○○鎮○○段000 地號 5,876.30 2,475/587,720（被繼承人公同共有部分） 102,127元 由兩造維持公同共有 17 房屋 苗栗縣○○鎮○○段○號443號（門牌號碼：苗栗縣○○鎮○○里00鄰○○街00巷0號3樓）  96.2 1/1（被繼承人公同共有部分） 39,971元  18 存款 苗栗縣○○鎮○○ 0○號：00000000000000)   9,900元 由原告林○○單獨取得 

附表二：
編號 類別 標的 面積（平方公尺） 權利範圍 核定價額(新臺幣) 備註  1 土地 苗栗縣○○鎮○○段00000地號 73.62 全 2,024,550元  2 土地 苗栗縣○○鎮○○段00000地號 1168.33 1/47 683,597元  3 房屋 苗栗縣○○鎮○○里00鄰○○街00巷0號3樓  1/7 39,971元